【裁判字號】    94,訴,1159
【裁判日期】    950420
【裁判案由】    菸酒管理法
【裁判全文】
臺北高等行政法院判決
                                     94年度訴字第01159號
                              .
原      告  甲○○
被      告  新竹縣政府
代  表  人  乙○○縣長）住同.
訴訟代理人  丁○○
            丙○○
上列當事人間因菸酒管理法事件，原告不服財政部中華民國94年
2月案號：第00000000號訴願決定，提起行政訴訟。本院判決如
下：
    主  文
原告之訴駁回。
訴訟費用由原告負擔。
    事  實
一、事實概要：
    緣原告涉嫌於民國（下同）91年 7月至11月間於新竹縣竹北
    市○○○街269巷85號住處內產製私酒販售，案經法務部調
    查局新竹縣調查站查獲，並以92年1月16日新偵字第0925832
    0090號刑事案件移送書移請台灣新竹地方法院檢察署偵辦，
    案經該署檢察官偵查終結，以行為時菸酒管理法雖有刑罰規
    定，惟其後菸酒管理法經修正已除罪化，而改為行政罰鍰，
    故為不起訴處分。嗣被告機關以原告違法事證明確，乃依修
    正後菸酒管理法第46條及第58條規定，處原告新台幣（下同
    ）100,000 元罰鍰，並沒入扣押物。原告不服，提起訴願遭
    決定駁回，遂提起本件行政訴訟。
二、兩造聲明：
    (一)原告聲明求為判決：1.訴願決定、原處分均撤銷。
                        2.訴訟費用由被告負擔。
    (二)被告聲明求為判決：1.駁回原告之訴。
                        2.訴訟費用由原告負擔。
三、兩造之爭點：被告機關以原告產製私酒販售，依93年1月7日
    修正，同年7月1日施行之菸酒管理法第46條、第58條，處10
    萬元罰鍰，並沒入扣押物，是否適法？
    (一)原告主張之理由：
      1.按被告機關93年12月22日府財稅字第0930160243號違反
        菸酒管理法事件之行政處分，認事用法均難令原告甘服
        ，是故原告依法向財政部提起訴頤請求將原處分撤銷，
        詎料財政部就被告機關是否違背法律不溯及既往之原則
        或法定主義？及行為人主觀上是否認識違法？與法務部
        93年8月13日召開會議學者之見解是否法律？有無拘束
        力？均未詳加審酌竟草率作成訴願駁回之決定，不無漠
        視人權之嫌，為此依法提起本訴。
      2.查原告被查獲產製私酒之時間為91年12月17日，惟菸酒
        管理法第46條及58條是於93年7月1日修正施行，被告機
        關援引原告行為後所修正施行之法律作為處罰之依據，
        顯然違背法律不溯既往之原則，為不爭之事實。
      3.查縱使91年間原告行為時，菸酒管理法雖有刑罰規定，
        惟其後93年法律已廢止其刑罰修正為除刑化，基於從輕
        及最有利於行為人之立法精神，原告之行為自應適用修
        正前之舊法，應屬不罰之範圍，然被告機關依據新法作
        為處罰之依據，足證違背從輕之原則。
      4.再查，因原告誤以為政府既然開放允許民間可以製造菸
        酒，只要稍懂技術就可以自行研究製造，而不知道需要
        先向政府機關申請准許之後才可開始製造，因存著研究
        及試行製造之心態製造，更不知道此行為違法，是故原
        告主觀上並無故意違反法律之意思。況原告製造私酒經
        查扣的數量，僅70公升，係原告準備研究改良品質之試
        驗品，未逾100公升，依法應屬不罰。
      5.此外93年 8月18日法務部召開之法律適用問題會議，是
        屬於學者表示個人意見或見解性質之會議，而不是依據
        法定程序或由立法機關制定之法律，職是之故，該會議
        並非法律、判例，沒有任何拘束力，被告援引作為處罰
        之依據，顯然違背法定主義之原則。
    (二)被告主張之理由：
      1.「產製或輸入私菸、私酒者，處 1年以下有期徒刑…」
        為行為時菸酒管理法第46條所明訂，惟因菸酒管理法於
        93年7月1日修正時已將有關產製、販賣私菸酒等行為由
        刑罰改為行政罰，故本案依修正後菸酒管理法第46、58
        條規定，處以10萬元罰鍰並沒入扣押物。
      2.查原告產製私酒販賣為不爭之事實，依財政部93年10月
        19日台財庫字第 09300503980號令：「『菸酒管理法』
        （以下簡稱本法）於93年7月1日修正施行前，有關產製
        、販賣…等行為，如依違反本法修正前第46條、第47條
        及第48條規定移送司法機關辦理，經檢察官或法官以『
        犯罪後之法律已廢止其刑罰者』為由，予以不起訴處分
        或諭知免訴判決者，或本法修正施行後，警調機關始逕
        移送行政機關核處者，因是類案件於本法修正前、後均
        有可罰性，僅處罰種類不同，在處罰法定主義及行為人
        主觀違法認識上均無違背，參依司法院院解字第3389號
        解釋意旨及法務部93年 8月18日召開『研商菸酒管理法
        第46條至第48條修正條文施行後有關其施行前已查獲而
        尚未處罰確定案件之法律適用問題』會議之多數學者專
        家見解，主管機關仍應依本法修正後第46條第 1項、第
        47條、第48條第1項及第49條第1項規定處以行政罰。」
        從而，被告機關依修正後菸酒管理法第46條及第58條規
        定，處原告10萬元罰鍰，並沒入扣押物，並無不合。
      3.綜上所述，原處分並無不當，請依法駁回原告之訴。
    理  由
一、「產製或輸入私菸、私酒者，處1年以下有期徒刑…」為行
    為時菸酒管理法第46條明定；又93年7 月1 日修正施行菸酒
    管理法第46條規定：「產製私菸、私酒者，處新臺幣10萬元
    以上100 萬元以下罰鍰。但查獲物查獲時現值超過新臺幣
    100 萬元者，處查獲物查獲時現值1 倍以上5 倍以下罰鍰。
    產製私菸、私酒未逾一定數量且供自用者，不罰。前項所稱
    之一定數量，由中央主管機關公告之。輸入私菸、私酒者，
    處2 年以下有期徒刑、拘役或科或併科新臺幣20萬元以上
    200 萬元以下罰金。」同法第58條規定：「依本法查獲之私
    菸、私酒、劣菸、劣酒與供產製私菸、私酒之原料、器具及
    酒類容器，沒收或沒入之。」又財政部依據菸酒管理法第46
    條之授權，於93年7 月1 日以台財庫字第09303509840 號：
    「公告產製私菸及私酒供自用不罰之數量限制。依據：菸酒
    管理法第46條第2 項及第3 項規定。公告事項：產製私菸、
    私酒未逾一定數量且供自用者，不罰。所稱「一定數量」如
    下：1 、產製私菸之成品及半成品合計每戶5 公斤。2 、產
    製私酒之成品及半成品合計每戶100 公升。」
二、本件被告以原告於91年7月至11月間於新竹縣竹北市○○○
    街269巷85號住處內產製私酒販售，依修正後菸酒管理法第
    46條及第58條規定，處原告100,000元罰鍰，並沒入扣押物
    ；原告不服，提起訴願，遭決定駁回，循序起訴意旨略以：
    原告被查獲產製私酒之時間為91年12月17日，惟菸酒管理法
    第46條及58條是於93年7月1日修正施行，被告機關援引原告
    行為後所修正施行之法律作為處罰之依據，顯然違背法律不
    溯既往之原則，縱使91年間原告行為時，菸酒管理法雖有刑
    罰規定，惟其後93年法律已廢止其刑罰修正為除刑化，基於
    從輕及最有利於行為人之立法精神，原告之行為自應適用修
    正前之舊法，應屬不罰之範圍，然被告機關依據新法作為處
    罰之依據，足證違背從輕之原則；又原告誤以政府既開放允
    許民間得製造菸酒，不知應先申請許可，致存著研究及試行
    製造之心態製造，不知此行為違法，原告主觀上並無故意違
    反法律之意思；原告製造私酒經查扣的數量，僅70公升，係
    原告準備研究改良品質之試驗品，未逾100公升，依法應屬
    不罰云云。
三、卷查原告於91年7月至11月間於新竹縣竹北市○○○街269巷
    85號住處內產製私酒販售，案經法務部調查局新竹縣調查站
    查獲，當場查扣私釀之米酒、製酒用之鍋爐、蒸氣鍋、水塔
    、攪拌器、帶輪攪拌器、貯存槽、貯水桶、水缸、塑膠桶、
    過濾器、發酵粉等物之事實，有查獲現場照片、法務部調查
    局92年1月16日新偵字第09258320090號刑事案件移送書、扣
    押物收據、現場處理紀錄表、食品工業發展研究所委託試驗
    報告書等附原處分卷可稽；原告於93年12月29日因不服原處
    分，提起訴願所具訴願書中亦自承有產製及販賣私酒之行為
    （見訴願書理由二）；原告上揭產製私酒販售之行為，經檢
    察官偵查終結後，固以行為時菸酒管理法雖有刑罰規定，惟
    其後菸酒管理法經修正已除罪化，而改為行政罰鍰，故為不
    起訴處分；是被告機關以原告違法事證明確，乃依修正後菸
    酒管理法第46條及第58條規定，處原告100,000 元罰鍰，並
    沒入扣押物，洵無不合。原告於訴訟中否認有產製私酒販售
    之行為，容非可採。
四、原告又主張伊被查獲產製私酒之時間為91年12月17日，惟菸
    酒管理法第46條及58條是於93年7月1日修正施行，被告機關
    援引原告行為後所修正施行之法律作為處罰之依據，顯然違
    背法律不溯既往之原則，縱使91年間原告行為時，菸酒管理
    法雖有刑罰規定，惟其後93年法律已廢止其刑罰修正為除刑
    化，基於從輕及最有利於行為人之立法精神，原告之行為自
    應適用修正前之舊法，應屬不罰之範圍，然被告機關依據新
    法作為處罰之依據，足證違背從輕之原則云云；惟按「所得
    稅暫行條例第20條後段規定之罰金，係屬刑罰違反該條之案
    件，未經檢察官偵查起訴，法院竟以裁定處罰，固屬違法，
    惟經抗告法院以裁定撤銷原裁定發回另行偵查，依現行之所
    得稅法第39條規定，該項處罰業已改為行政罰，是犯罪後之
    法律已廢止其刑罰，檢察官自應依刑事訴訟法第231條第4款
    為不起訴之處分，仍送由法院以裁定處罰之。」司法院院解
    字第3389號解釋在案。查原告於91年間為產製私酒販售之行
    為時，菸酒管理法有刑罰之處罰規定，惟其後於93年修正施
    行，予以除罪化，改為行政罰；菸酒管理法第46條及第48條
    對於產製、販賣、運輸、轉讓或陳列  私菸、私酒、劣菸、
    劣酒等行為，先以刑罰制裁，後改以行政罰裁處，此乃立法
    機關所為制裁方法之轉換，其行為之違法性並未因之改變，
    立法者並無使上揭行為合法化之意，易言之，此行為於該法
    修正前、後均有可罰性，僅處罰種類不同，參諸司法院院解
    字第3389號解釋意旨，主管機關仍應依修正後相關法律規定
    處以行政罰，此亦與從新從輕之原則，不相違背；是財政部
    93年10月19日台財庫字第09300503980 號令：「『菸酒管理
    法』（以下簡稱本法）於93年7 月1 日修正施行前，有關產
    製、販賣…等行為，如依違反本法修正前第46條、第47條及
    第48條規定移送司法機關辦理，經檢察官或法官以『犯罪後
    之法律已廢止其刑罰者』為由，予以不起訴處分或諭知免訴
    判決者，或本法修正施行後，警調機關始逕移送行政機關核
    處者，因是類案件於本法修正前、後均有可罰性，僅處罰種
    類不同，在處罰法定主義及行為人主觀違法認識上均無違背
    ，參依司法院院解字第3389號解釋意旨及法務部93年8 月18
    日召開『研商菸酒管理法第46條至第48條修正條文施行後有
    關其施行前已查獲而尚未處罰確定案件之法律適用問題』會
    議之多數學者專家見解，主管機關仍應依本法修正後第46條
    第1 項、第47條、第48條第1 項及第49條第1 項規定處以行
    政罰。」所表示之見解，即屬可採。再被告機關係參酌93年
    8 月18日法務部召開之法律適用問題會議結論，以解釋方式
    依修正後條文據以處行政罰，並非依據上揭會議結論為本件
    處罰之依據，要與法律保留原則或處罰法定主義無違。
五、原告主張伊誤以政府既開放允許民間得製造菸酒，不知應先
    申請許可，致存著研究及試行製造之心態製造，不知上揭行
    為違法，主觀上並無故意違反法律之意思，自不應受罰云云
    ；惟按「人民違反法律上之義務而應受行政罰之行為，法律
    無特別規定時，雖不以出於故意為必要，仍須以過失為其責
    任條件。但應受行政罰之行為，僅須違反禁止規定或作為義
    務，而不以發生損害或危險為其要件者，推定為有過失，於
    行為人不能舉證證明自己無過失時，即應受處罰。」司法院
    釋字第275號解釋甚明。查原告產製私酒販售經查獲之事證
    明確，已如前述，尚不得以不知法律而免除處罰，且其主觀
    上亦難謂無故意或過失之歸責事由，參照上揭解釋意旨，被
    告據以處罰，容無不合。
六、至原告主張伊製造私酒經查扣的數量，僅70公升，係原告準
    備研究改良品質之試驗品，未逾100公升，依法應屬不罰云
    云；查依修正後菸酒管理法第46條第2項「產製私菸、私酒
    未逾一定數量且供自用者，不罰。」之規定，係以未逾一定
    數量且供自用者為適用要件；本件查獲私釀米酒數量，固未
    逾100公升，惟原告私製米酒，既有販售之行為，自無上揭
    不罰規定之適用。
七、綜上所述，原告起訴論旨，並非可採。被告以原告產製私酒
    販售，依93年1月7日修正，同年7月1日施行之菸酒管理法第
    46條、第58條規定，處10萬元罰鍰，並沒入扣押物，並無違
    誤，訴願決定，遞予維持，亦無不合，原告訴請撤銷，為無
    理由，應予駁回。
據上論結，本件原告之訴為無理由，爰依行政訴訟法第98條第3
項前段，判決如主文。
中    華    民    國    95    年    4    月    20    日
                  第六庭審判長法  官   林樹埔
                              法  官   曹瑞卿
                              法  官   許瑞助
上為正本係照原本作成。
如不服本判決，應於送達後20日內，向本院提出上訴狀並表明上
訴理由，如於本判決宣示後送達前提起上訴者，應於判決送達後
20日內補提上訴理由書（須按他造人數附繕本）。
中    華    民    國    95    年    4    月    20    日
                              書記官   吳芳靜


司法院資訊處製作；財團法人民間司法改革基金會備份。
